【裁判字號】    96,訴更一,5
【裁判日期】    970104
【裁判案由】    徵收補償
【裁判全文】
臺北高等行政法院判決
                                 96年度訴更一字第00005號
                              .
原      告  甲○○
            乙○○
            丙○○○
            丁○○
            戊○○
            己○○
            庚○○
            辛○○
            壬○○
            癸○○
            子○○
            丑○○
            寅○○
            卯○○
            辰○○
            巳○○
            午○○
            未○○
            申○○
            酉○○
            戌○○○
            亥○○
            天○○
            地○○
            宇○○○
共      同
訴訟代理人  林志豪  律師
複  代理人  徐明水  律師
被      告  宜蘭縣政府
代  表  人  宙○○（縣長）
訴訟代理人  玄○○
上列當事人間因徵收補償事件，原告不服內政部中華民國92年6
月23日台內訴字第0920003990號訴願決定，提起行政訴訟。本院
前審判決（92年度訴字第3826號）駁回原告之訴，原告不服，提
起上訴，經最高行政法院廢棄發回，本院更為判決如下：
    主  文
原告之訴駁回。
第一審及發回前上訴審訴訟費用由原告負擔。
    事  實
一、事實概要：
    交通部公路總局為辦理台九線86K+226-86K+968路基拓寬工
    程，需用原告甲○○等24人所有系爭宜蘭縣五結鄉○○段、
    文祥投地號等如附表所示之土地，報經內政部91年8 月21日
    台內地字第0910066716號函核准徵收，被告以91年11月1 日
    府地二字第0910125938號公告徵收（公告期間自91年11月4
    日起至91年12月3 日止），原告等以徵收補償費地價偏低為
    由，於91年11月14日公告期間內提出異議，案經被告提請該
    縣地價及標準地價評議委員會91年12月26日第7 次會議復議
    ，其決議略以，為謀區域均衡、反應土地實值，本案毗鄰非
    公共設施保留地第130 地價區段本期擬評公告土地現值區段
    地價調整為每平方公尺5,000 元（91年公告土地現值由每平
    方公尺30,700元更正為每平方公尺33,300元）；調整後第21
    地價區段由每平方公尺21,800元更正為22,667元等語。被告
    乃以92年1 月22日府地二字第0920009887號函復原告等上開
    復議結果。原告等不服，提起訴願，亦遭駁回，遂向本院提
    起行政訴訟。經本院以92年度訴字第3826號判決，駁回原告
    之訴，原告不服，向最高行政法院提起上訴，案經最高行政
    法院95年度判字第2018號判決將原判決廢棄，發回本院重行
    審理。
二、兩造聲明：
    (一)原告聲明：
      1.訴願決定及原處分均撤銷。
      2.第一審及發回前第二審訴訟費用由被告負擔。
    (二)被告聲明：
      1.駁回原告之訴。
      2.第一審及發回前第二審訴訟費用由原告負擔。
三、兩造陳述：
    (一)原告主張：
      1.原處分有違反平等原則及比例原則等違法不當：
        (1)經查，原告等人所有之系爭土地座落於宜蘭縣五結鄉
          ○○路二段及三段部分，橫自同鄉○○路以南至中正
          東路一巷之道路拓寬預定地內，原本為20米道路，拓
          寬後為30米，該路段為該區之商業精華地段，依地政
          機關資料顯示88年間實際買賣交易市價，每平方公尺
          即高達5萬餘元，孰知被告卻在未有任何重大經濟變
          故情事下，悖離常情地反將道路左側用地之公告現值
          ，於90年間將每平方公尺27400元大幅調降至13700元
          ，降幅為50%，道路右側預定地則由每平方公尺20900
          元調降至13700元，降幅為65%，嗣後才於91年辦理徵
          收前，再將兩側調升為每平方公尺21800元，並以該
          地價加五成即每平方公尺32700元作為同年11月間辦
          理徵收補償地價。然89年至91年間並無任何重大經濟
          變故，物價亦無劇烈變動，被告卻將系爭土地公告現
          值大幅調降，不論其目的為何，是否為間接降稅，惟
          其未依事物本質（即土地真實價值）而為調降，反而
          以其他行政目的而濫用公告現值調整機制，視公告現
          值調整為政策工具，已失去平均地權條例及土地徵收
          條例之立法本旨。其次，被告雖以當時景氣欠佳，民
          間要求調降土地公告現值及當時為減輕土地所有權人
          稅賦負擔等語，辯稱其調降土地公告現值係有所依據
          ，惟查若僅為減免稅賦負擔，刻意調降公告現值，反
          而導致後續徵收時（系爭土地早已列入都市計畫法公
          共設施保留用地，予以徵收為後續必然之處置），土
          地所有權人僅能取得較低之徵收補償，雖然被告於徵
          收前為解決先前之不當調降，復行提高系爭土地公告
          現值，卻仍然比調降先前公告現值為低，與同一區段
          其他土地相比仍屬偏低，造成原告減輕一時的土地稅
          賦，卻換來土地永久不當貶值的惡果，土地所有權人
          實際所得之利益反較所受損害為低，被告所為之一連
          串處分，所欲達成目的之利益與造成人民之損害顯失
          均衡，而有違比例原則。
        (2)就平等原則與差別待遇而言，同樣位於中正路三段後
          半段，而於90年間公告徵收，91年2月完成徵收之拓
          寬預定地，以及與系爭土地同時辦理徵收、同樣位處
          同地段之中正路二段前一小段預定地之兩側土地，卻
          未為同樣調降地價之處理，使渠等土地所有權人分別
          以每平方公尺52650元及46050元，以約高於系爭土地
          每平方公尺一至二萬元不等金額取得徵收補償，同樣
          的基礎原因事實，就全長僅約一公里，客觀環境相同
          之土地，為三種不同徵收補償之差別待遇，與前開行
          政行為之差別待遇須基於事物本質之不同等規定及大
          法官會議解釋意旨，顯有違背。
        (3)尤其，前述中正路三段後半段被徵收土地，以地理位
          置觀之，雖較靠近蘭陽大橋端，然而五結鄉商業精華
          區係較靠近系爭土地處，包括法務部行政執行署宜蘭
          執行處即位居中正路二段左側，顯見此區繁華程度，
          加上原告等人先前於鈞院第一次審理時提出該區段之
          土地買賣契約，在在說明該區之土地交易價值均高達
          每平方公尺5萬3千餘元以上，被告卻忽視上開買賣實
          例，辯稱系爭土地因兩側都市計畫使用分區不同，乃
          以該計畫道路兩側界線為基準劃設第二一地價區段，
          並以毗鄰之非公共設施保留地第117號、第117之1號
          、第130號土地之區段地價平均計算系爭地價云云，
          然而本件系爭道路兩側都市計畫已公告多年，地目未
          曾變動，何以遲至91年才須以第117、117之1、130區
          段地價平均值計算，先前89年以前之公告現值及90年
          公告現值是否同樣計算標準，其間近一倍之差異，如
          何得來，被告均無法提出客觀之標準，加上另外徵收
          之同區段土地與系爭土地本質上之差異為何未受影響
          而調降地價，被告迄今仍無法提出合理說明，自難認
          其處分係基於事物本質而為合理之差別待遇。
      2.本件應分段計算平均地價：
        按平均地權條例施行細則第63條第1項第4款規定，被告
        認系爭土地所在公共設施保留地屬帶狀保留地處於非路
        線價區段者，其毗鄰兩側為非保留地，東側部分為第
        117號地價區段（農業區○○○○○道地目土地）及第
        117-1號地價區段（農業區內建地目土地），職此，系
        爭帶狀之公共設施保留地所在地價區段，已穿越二地價
        不同之區段，揆諸前開說明，應分段計算，即應分為二
        地價區段，此亦為最高行法院肯認之見解及撤銷原判決
        發回鈞院審理之重要理由。雖被告答辯分為兩地價區段
        計算，恐將導致平均地價降低，對原告不利等語，惟其
        未區分本件原告等人所有系爭土地座落區段因屬帶狀，
        毗鄰之非保留土地本有不同，被告卻一概而論以同樣平
        均地價計算徵收補償，即有違上開規定，更何況其指出
        分區計算將降低平均地價之說明，僅是空言主張，其計
        算基準如何得出，是否均對全部原告不利，並未有任何
        實證支持，自難採信。
      3.本件是原評定地價經原告異議後，被告始再開會重評而
        另為評議，但是重評之理由也不過是原告有異議，故以
        「為謀區域發展，反應土地實值」為由，重新裁量更正
        土地之公告現值，根本看不出更正的裁量依據，若被告
        機關可以為自由裁量之更正，則何以原告不能主張與同
        一中正路段地主之相同待遇？地價評議錯誤或不當，被
        告隨時可以重評，並無窒礙難行之處，如果被告對本案
        之地價評議，仍未「反應土地實值」，自應依法更正，
        而非與原告爭辯依法辦法云云。所以，被告應說明其於
        本件已充分反應並保障原告之土地實值權益云云。
    (二)被告主張：
      1.原告等所有系爭土地，乃被告90年12月26日90府地二字
        第148301號公告徵收之省道台九線85k+809~86k+226 路
        基拓寬工程用地，在被告未取得用地前，即為都市計畫
        法所稱之「公共設施保留地」，系爭土地無從依其公告
        現值計算法定補償費，而係應依上開規定以系爭土地毗
        鄰兩側非保留地之區段地價平均計算，合先敘明。經查
        ，原告等所有系爭土地，位於宜蘭縣五結鄉○○段、文
        祥段自學進路以南至中正東路中一巷間之道路預定地，
        羅東地政事務所辦理91年公告土地現值作業時，由於道
        路兩側都市計畫使用分區不同，遂以該計畫道路兩側界
        線基準劃設編號第21號公共設施保留地地價區段，並以
        東側農業區第117 號（每平方公尺8,000 元）、第
        117-1 號（農業區內建地；每平方公尺2萬6,700元）及
        西側住宅區第130 號（每平方公尺3 萬700 元）地價區區地價平均計算，結果為每平方公尺2 萬1,800
        元【計算式：（8.000+26,700+ 30,700）÷3＝21,800
        】。嗣原告等於徵收公告期間因補償地價偏低向被告提
        出異議（原處分卷附件4 可參），經被告依前開條例提
        交本縣地價評議委員會91年12月26日第7 次會議復議，
        並請原告等推派代表到場陳述意見（原處分卷附件7 可
        參）。該會為謀區域發展、反應土地實值，更正西側住
        宅區第130 號地價區段91年公告土地現值為每平方公尺
        3 萬3,300 元，致原告等所屬第21號公共設施保留地區
        段地價平均計算結果，由每平方公尺2 萬1,800 元更正
        為2 萬2,667 元【計算式：（8.000+ 26,700+33,300
        ）÷3 ＝22,667】。案經被告92年2 月21日以府地二字
        第0920018313號公告更正在案（原處分卷附件8 可參）
        。
      2.有關原告主張系爭土地應分為2地價區段是否有據乙節
        ：
        經查，本件東側農業區被告係依地價調查估計規則第21
        條第1項第1款規定就第117號地價區段內之零星建築用
        地，另以支1區段編列，本件該建地之區段地價列入公
        共設施保留地予以平均計算，是為適度提高公共設施保
        留地之平均公告土地現值。如依原告所陳，就該建地之
        範圍予以分段計算，則本件毗鄰之非公共設施保留地地
        建地部分僅有五結鄉○○段17、17-1、17-2、17-3地號
        4筆，原告等所有土地均未直接與該等建地毗鄰，分段
        計算後該等土地將由每平方公尺2萬2,667元降為2萬
        0,650元【計算式：（8.000+ 33,300）÷2＝20,650】
        ，反而對原告產生不利後果。
      3.有關原告指稱被告所屬地價及標準地價評議委員會之委
        員中，有8人係被告所屬機關人員乙節：
        按內政部90年7月18日台（90）內地字第9073369號令修
        正之地價及標準地價評議委員會組織規程第4條第1項及
        第7條規定，被告所屬地價及標準地價評議委員會91年
        第7次會議時，主任委員為本縣劉縣長守成、副主任委
        員為陳主任秘書源發、議員代表為吳議員福田、地方公
        正人士為宜蘭縣農田水利會呂會長天降、對地價有專門
        知識之學者、專家分別為財政部國有財產局臺灣北區辦
        事處宜蘭分處蘇主任昱彰、宜蘭縣商業會諶理事長茂德
        、宜蘭縣土地登記專業代理人公會曾理事長坤鐘等3人
        、農會代表為宜蘭縣農會林理事長傳枝、建築師公會代
        表為張建築師清標、銀行公會代表則為鄭理事長春良，
        其餘則分別由宜蘭縣政府地政局余局長聯興、財政局林
        局長安彬、建設局林局長旺根、農業局陳局長鑫益及稅
        捐處郭處長正龍擔任，其中被告所屬機關人員僅有劉縣
        長守成、陳主任秘書源發、地政局余局長聯興、財政局
        林局長安彬、建設局林局長旺根、農業局陳局長鑫益、
        稅捐處郭處長正龍7人（原處分卷附件9可參），均依上
        開規定遴聘，未有依法不合之情事，各委員以其專業秉
        持客觀、公正立場評議本縣地價，原告認委員會未依法
        設立，顯不足採等語。
      4.提出內政部91年8月21日台內地字第0910066716號函、
        被告91年11月1日府地二字第0910125938號公告、被告
        91年11月1日府地二字第0910125938號函、原告等91年
        11月14日異議書、宜蘭縣地價及標準地價評議委員會
        91年第7次會議紀錄、被告92年1月22日府地二字第
        092000987號函、被告91年12月23日府地二字第
        0910147187號開會通知單、被告92年2月21日府地二字
        第09200018313號公告、宜蘭縣地價及標準地價評議委
        員會91年第7次會議簽到簿等件影本為證。
    理  由
一、本件起訴時之原告黃祈祥於95年8 月4 日死亡，已由其繼承
    人宇○○○、天○○、地○○聲明承受訴訟，並提出聲明承
    受訴訟狀及戶籍謄本等件為證，核無不合，應予准許。
二、按「直轄市或縣（市）主管機關於接到中央主管機關通知核
    准徵收案時，應即公告，並以書面通知土地或土地改良物所
    有權人及他項權利人。」；「土地權利關係人對於第18條第
    1 項之公告有異議者，應於公告期間內向該管直轄市或縣（
    市）主管機關以書面提出。該管直轄市或縣（市）主管機關
    接受異議後應即查明處理，並將查處情形以書面通知土地權
    利關係人。」；「被徵收土地權利關係人對於補償價額不服
    前項查處情形者，該管直轄市或縣（市）主管機關得提請地
    價評議委員會復議，土地權利關係人不服復議結果者，得依
    法提起行政救濟。」；「被徵收之土地，應按照徵收當期之
    公告土地現值，補償其地價。在都市計畫區內之公共設施保
    留地，應按毗鄰非公共設施保留地之平均公告土地現值，補
    償其地價。前項徵收補償地價，必要時得加成補償；其加成
    補償成數，由直轄市或縣（市）主管機關比照一般正常交易
    價格，提交地價評議委員會於評議當年期公告土地現值時評
    定之。」，土地徵收條例第18條第1 項、第22條第1 項、第
    2 項及第30條各定有明文。又「本條例第30條第1 項規定之
    毗鄰非公共設施保留地之平均公告土地現值，指毗鄰各非公
    共設施保留地區段地價之平均數；於每年編製土地現值時，
    依平均地權條例施行細則第63條規定計算之。」，土地徵收
    條例施行細則第31條第1 項定有明文。再者，「直轄市或縣
    （市）主管機關依本條例第46條規定查估土地現值時，對都
    市計畫公共設施保留地之地價，應依左列規定辦理：一、保
    留地處於繁榮街道路線價區段○○○路線價按其臨街深度指
    數計算。但處於非繁榮街道兩旁適當範圍內劃設之一般路線
    價區段○○○路線價為其地價。二、保留地毗鄰土地均為路
    線價道路者，其處於路線價區段部分，依前款規定計算，其
    餘部分，以道路外圍毗鄰非保留地裡地區段地價平均計算。
    三、保留地毗鄰土地均為路線價區段者，其處於路線價區段
    部分依第1 款規定計算，其餘部分，以道路外圍毗鄰非保留
    地裡地區段地價平均計算。四、帶狀保留地處於非路線價區
    段者，其毗鄰兩側為非保留地時，以其毗鄰兩側非保留地之
    區段地價平均計算，其穿越數個地價不同之區段○○○○段
    計算。五、前4 款以外之保留地，以毗鄰非保留地之區段地
    價平均計算。」，平均地權條例施行細則第63條第1 項亦定
    有明文。
三、前揭事實概要所載各情，為兩造所不爭，且有上開各該函文
    、原處分及訴願決定書等件影本附原處分卷及訴願機關卷，
    及本院前審判決、最高行政法院判決附本院前審案卷及最高
    行政法院案卷可稽。茲依最高行政法院發回意旨及前述兩造
    主張之意旨，就本件爭點敘明判決之理由。
四、被告就系爭土地補償費，經調整後第21地價區段由每平方公
    尺21,800元更正為22,667元，核無違誤：
    經查，原告等所有系爭宜蘭縣五結鄉○○段、文祥投地號等
    如附表所示之土地，乃被告90年12月26日90府地二字第
    148301號公告徵收之省道台九線85k+809~86k+226 路基拓寬
    工程用地，在被告未取得用地前，即為都市計畫法所稱之「
    公共設施保留地」，系爭土地無從依其公告現值計算法定補
    償費，而係應依土地徵收條例第22條、第30條第1 項、同條
    例施行細則第31條第1 項、平均地權條例施行細則第63條第
    1 項第4 款等規定，以系爭土地毗鄰兩側非保留地之區段地
    價平均計算。又原告等所有系爭土地，位於宜蘭縣五結鄉○
    ○段、文祥段自學進路以南至中正東路中一巷間之道路預定
    地，羅東地政事務所辦理91年公告土地現值作業時，由於道
    路兩側都市計畫使用分區不同，遂以該計畫道路兩側界線基
    準劃設編號第21號公共設施保留地地價區段，並以東側農業
    區第117 號（每平方公尺8,000 元）、第117-1 號（農業區
    內建地；每平方公尺2 萬6,700 元）及西側住宅區第130 號
    （每平方公尺3 萬700 元）地價區區地價平均計算，
    結果為每平方公尺2 萬1,800 元【計算式：（
    8.000+26,700+ 30,700）÷3 ＝21,800】。嗣原告等於徵收
    公告期間因補償地價偏低向被告提出異議，經被告依法定程
    序提交宜蘭縣地價評議委員會91年12月26日第7 次會議復議
    ，並請原告等推派代表到場陳述意見（原處分卷附件7 開會
    通知影本可參）。該會為謀區域發展、反應土地實值，更正
    西側住宅區第130 號地價區段91年公告土地現值為每平方公
    尺3 萬3,300 元，致原告等所屬第21號公共設施保留地區段
    地價平均計算結果，由每平方公尺2 萬1,800 元更正為2 萬
    2,667 元【計算式：（8.000+ 26,700+33,300）÷3 ＝
    22,667】。案經被告92年2 月21日以府地二字第0920018313
    號公告更正在案（原處分卷附件8 被告函、公告、及公告土
    地現值異動清冊等件影本可參），核與前揭規定意旨，並無
    不合。原告主張被告前開處分濫用公告現值調整機制，有違
    反平等原則及比例原則等違誤云云，核非屬實，並不可採。
五、原告主張應將系爭土地分為2地價區段，核不足採：
    原告主張系爭土地應分為2 地價區段云云。按「估計區段地
    價之方法如下：一、有買賣實例或收益實例估計正常單價之
    區段，以調整至估價基準日之實例土地正常單價，求其中位
    數為各該區區地價。」，地價調查估計規則第21條第
    1 項第1 款定有明文。經查，本件系爭土地東側為農業區，
    被告係依地價調查估計規則第21條第1 項第1 款規定，就第
    117 號地價區段內之零星建築用地，另以之1 區段編列，本
    件該建地之區段地價列入公共設施保留地予以平均計算，係
    為適度提高公共設施保留地之平均公告土地現值。如依原告
    主張，就該建地之範圍予以分段計算，則本件毗鄰非公共設
    施保留地之建地部分，僅有五結鄉○○段17、17-1、17-2、
    17-3地號4 筆，原告等所有土地均未直接與該等建地毗鄰，
    則分段計算後該等土地將由每平方公尺2 萬2,667 元降為2
    萬0,650 元【計算式：（8.000+ 33,300 ）÷2 ＝20,650】
    等情，有系爭土地有關之地籍圖附原處分卷（附件9 ）及地
    價區段圖、地價變動表附本院卷（第75至77頁）可稽。是以
    原告上開主張，反而對其產生不利之結果，應非可採。
六、被告所屬地價及標準地價評議委員會之組織，並無違法：
    按「本會置委員15人，其中1 人為主任委員，由直轄市市長
    或副市長、縣（市）長或副縣（市）長兼任；1 人為副主任
    委員，由直轄市政府秘書長、縣（市）政府主任秘書兼任；
    其餘委員，由直轄市或縣（市）政府就下列人員遴聘之：一
    、議員代表1 人。二、地方公正人士1 人。三、對地價有專
    門知識之學者、專家3 人。四、農會理事長或其指定之人員
    1 人。五、建築師公會理事長或其指定之人員1 人。六、銀
    行公會理事長或其指定之人員1 人。七、地政主管人員1 人
    。八、財政主管人員1 人。九、工務或都市計畫主管人員1
    人。一○、建設或農林主管人員1 人。一一、稅捐主管人員
    1 人。」；「本會委員應親自出席會議，並須有委員過半數
    之出席，始得開會；有出席委員過半數之同意，始得決議。
    」，行為時地價及標準地價評議委員會組織規程第4 條第1
    項及第7 條定有明文。經查，被告所屬地價及標準地價評議
    委員會91年第7 次會議時，主任委員為劉縣長守成、副主任
    委員為陳主任秘書源發、議員代表為吳議員福田、地方公正
    人士為宜蘭縣農田水利會呂會長天降、對地價有專門知識之
    學者、專家分別為財政部國有財產局臺灣北區辦事處宜蘭分
    處蘇主任昱彰、宜蘭縣商業會諶理事長茂德、宜蘭縣土地登
    記專業代理人公會曾理事長坤鐘等3 人、農會代表為宜蘭縣
    農會林理事長傳枝、建築師公會代表為張建築師清標、銀行
    公會代表則為鄭理事長春良，其餘則分別由宜蘭縣政府地政
    局余局長聯興、財政局林局長安彬、建設局林局長旺根、農
    業局陳局長鑫益及稅捐處郭處長正龍擔任，其中被告所屬機
    關人員僅有劉縣長守成、陳主任秘書源發、地政局余局長聯
    興、財政局林局長安彬、建設局林局長旺根、農業局陳局長
    鑫益、稅捐處郭處長正龍7 人（原處分卷附件9 會議簽到簿
    之出席委員表可參），其評議委員之遴聘，核與前開規定，
    並無不合。被告所屬地價及標準地價評議委員會91年第7 次
    會議，其評議委員會之組織，並無違法。有關於此，原告嗣
    已表明對於該地價評議委員會之組織及人員部分，不再爭執
    （參見本院96年12月21日言詞辯論筆錄第2 頁），附此敘明
    。
七、從而，本件被告就系爭土地補償費，經調整後將所屬第21地
    價區段由每平方公尺21,800元更正為22,667元，於法並無違
    誤。訴願決定遞予維持，亦無不合。原告徒執前詞，訴請撤
    銷，為無理由，應予駁回。
據上論結，本件原告之訴為無理由，依行政訴訟法第98條第1項
前段、104條，民事訴訟法第85條第1項前段，判決如主文。
中    華    民    國    97    年     1    月    4     日
                   臺北高等行政法院第八庭
                             審判長法  官  蔡進田
                                   法  官  李玉卿
                                   法  官  蕭忠仁
上為正本係照原本作成。
如不服本判決，應於送達後20日內，向本院提出上訴狀並表明上
訴理由，如於本判決宣示後送達前提起上訴者，應於判決送達後
20日內補提上訴理由書（須按他造人數附繕本）。
中    華    民    國    97    年     1    月    4     日
                                   書記官  蕭純純


司法院資訊處製作；財團法人民間司法改革基金會備份。
